臺灣高等法院臺中分院民事判決
                                  110年度建上更一字第9號
上  訴  人  空軍第三戰術戰鬥機聯隊（原名「空軍第四二七
            戰術戰鬥機聯隊」）
法定代理人  唐志曜  
訴訟代理人  徐克銘律師
被  上訴人  陳献章會計師（即豐申營造有限公司破產管理人）
訴訟代理人  張績寶律師
複  代理人  莊惠祺律師
上列當事人間給付工程保留款及返還保證金事件，上訴人對於民
國106年7月24日臺灣臺中地方法院104年度建字第44號第一審判
決提起上訴，經最高法院第一次發回更審，本院於111年1月25日
言詞辯論終結，判決如下：
    主      文
原判決關於命上訴人給付部分，及該部分假執行之宣告，暨訴訟
費用之裁判（除確定部分外），均廢棄。
上開廢棄部分，被上訴人在第一審之訴及假執行之聲請均駁回。
第一審（除確定部分外）、第二審及發回前第三審訴訟費用，由
被上訴人負擔。　　
　　事實及理由
壹、程序方面：
    上訴人之法定代理人於民國110年4月1日由董中興變更為唐
    志曜，有上訴人所提國防部110年3月30日國人管理字第1100
    0639244號函附110人令（職）字第0299號令可稽（見本審卷
    一165至168頁），唐志曜具狀聲明承受訴訟（見本審卷一16
    3至164頁），繕本已送達被上訴人，核無不合，應予准許。
貳、實體方面：　　　
一、被上訴人主張：　　
    兩造於99年9月8日簽訂「中部國際機場整體規劃及第一期發
    展計畫第一階段工程－軍事設施搬遷工程（建築土木工程）
    （下稱系爭工程）」採購契約（下稱系爭契約），於102年1
    月29日簽訂第一次變更設計附約條款，變更後工程總價為新
    臺幣（下同）2億280萬元，履約期限爲102年10月16日，被
    上訴人已交付兆豐產物保險股份有限公司（下稱兆豐保險公
    司）於99年8月18日開立之保險單（保單號碼0222字第99PFB
    00013號，下稱系爭保險單）予上訴人，以代履約保證金之
    提出。被上訴人施作系爭工程至102年9月28日時，進度落後
    並未達20%以上，上訴人卻於102年10月2日以空三聯後字第1
    020006124號函（下稱終止契約函）表示，系爭工程進度落
    後20%以上，延誤情節重大，向被上訴人終止系爭契約，並
    未生效，惟兩造均無繼續履約意願，於同年月29日合意終止
    系爭契約，並於該日就已施作之工項及數量會勘結算完畢。
    系爭契約既經兩造合意終止，上訴人應返還系爭保險單（系
    爭保險單中443萬2,500元、570萬7,500元部分，已由上訴人
    於101年3月23日、102年9月24日同意返還）及給付工程保留
    款640萬4,077元（下稱系爭保留款）。爰依系爭契約第5條
    第1項第3款、第14條第3項第2款、同條第4項之約定，聲明
    求為命上訴人返還系爭保險單，並給付系爭保留款及自102
    年10月30日（結算驗收完畢翌日）起至清償日止，按年息5%
    計算利息之判決（被上訴人逾此範圍之請求，經第一審判決
    敗訴確定，未聲明不服而未繫屬本院，不予贅述）。
二、上訴人抗辯：
  ㈠被上訴人施作系爭工程進度落後，經上訴人多次要求改善，
    未見成效，直至監造單位聶子文建築師事務所（下稱監造單
    位）於102年9月28日之監造報表記載，系爭工程進度已落後
    20.04%。依系爭契約第18條第12項第2款約定，履約進度落
    後達20%以上，可認定爲「延誤履約期限，情節重大者」，
    上訴人自得依系爭契約第21條第1項第5款約定終止系爭契約
    。
  ㈡又依系爭契約第21條第1項第11款約定，被上訴人未依契約約
    定履約，自接獲上訴人書面通知日起10日內或書面通知所載
    較長期限內，仍未改正者，上訴人得以書面通知被上訴人 
    終止契約。上訴人自102年7月間起之週協調會議，以每週之
    會議記錄通知被上訴人依趕工計畫追趕工程進度，被上訴人
    卻未依約趕上工程進度，期間長達2個月，上訴人亦得依上
    開約定終止系爭契約。且依民法第511條規定，定作人得隨
    時終止契約。系爭契約定有完工期限，被上訴人因部分工項
    發包不順、材料型錄及分項施工計畫書未能通過審核等其自
    身因素所致，一再落後工程進度，上訴人自得終止系爭契約
    。再因可歸責於被上訴人之事由致系爭工程進度延誤，上訴
    人得類推適用民法第254條規定終止契約，及適用民法第502
    條、503條規定解除系爭契約。
　㈢上訴人於102年10月2日所發之終止契約函，被上訴人於同年
    月3日收受，系爭契約於同年月3日發生終止之效力，依系爭
    契約第14條第5項第4款約定，因可歸責於被上訴人之事由致
    終止契約，不予發還系爭保險單。又系爭契約第5條第1項第
    3款約定，系爭保留款須待「工程完工」、「甲方驗收合格
    」、「結清、處理一切與甲方之間糾紛」等停止條件成就後
    ，上訴人方有給付義務。上訴人雖就被上訴人未完成施作之
    部分重行發包並辦理招標，而由訴外人○○營造有限公司（下
    稱○○公司）得標，惟○○公司於得標後未依約繳足履約保證金
    ，已遭上訴人終止契約，至後續訴外人○○營造有限公司（下
    稱○○公司）接續本件工程之施作，惟其工程範圍亦未及於第
    37、38號機堡之工程。系爭工程尚未完工部分，於系爭契約
    終止後尚未洽請其他廠商完成，自難認被上訴人已結清、處
    理一切與上訴人間之糾紛，依系爭契約第21條第5項、第5條
    第1項第3款約定，被上訴人無從請求上訴人給付系爭保留款
    。
  ㈣退步言之，倘若認系爭契約未因102年10月2日之終止契約函
    發生終止效力，而依被上訴人主張之102年10月29日發生合
    意終止效力，距系爭工程之預定完工日102年10月16日，被
    上訴人顯已遲誤達13日，上訴人自得依系爭契約第18條第1
    項約定，以每日契約結算金額0.1%計罰被上訴人共計263萬6
    ,400元之逾期違約金（計算式：202,800,000元×0.1%×13天＝
    2,636,400元）。又上訴人自承與監造單位結算時尚未施作3
    7、38機堡機庫頂，37、38號機堡内襯鋼板尚未與機堡之機
    庫頂板結合，屬系爭契約第5條第1項第7款所約定之「半成
    品」，自應以契約價格40%為估驗計價。則36、37、38機堡
    之正確計價方式計算後之金額爲1,544萬3,831元【計算式：
    (36機堡組裝完成之鋼板數量）1655.83㎡×5,197元＋（37、38
    機堡未組裝完成之鋼板數量）3289.63㎡×5,197元×40%＝15,44
    3,831元】，惟被上訴人就此部分領取2,319萬9,408元，溢
    領913萬4,912元（含管理費、營業稅及保險比例），上訴人
    自得本於不當得利之法律關係請求被上訴人返還。上訴人就
    前揭逾期違約金263萬6,400元債權、溢領工程款913萬4,912
    元本息債權，先與被上訴人主張之系爭保留款本息債權主張
    抵銷，經抵銷後，被上訴人即不得請求給付系爭保留款。且
    因上訴人前開二項主動債權與系爭保留款債權抵銷後，尚有
    剩餘主動債權，需再由履約保證金中扣抵，依系爭契約第14
    條第5項第6款、第7款約定，上訴人除無庸發還系爭保險單
    外，並得向保險公司請求給付與剩餘主動債權金額相等之履
    約保證金。
三、原審就確定部分外為上訴人敗訴之判決，上訴人提起上訴，
    其聲明：㈠原判決不利於上訴人部分廢棄。㈡上開廢棄部分，
    被上訴人在第一審之訴及假執行之聲請均駁回。被上訴人答
    辯聲明：上訴駁回。
四、兩造不爭執事項（見本審卷一第148頁、310至311頁、349頁
    、本審卷二第58、61頁，本院並依判決格式修正或增刪文句
    ，或依爭點論述順序整理內容）：
  ㈠兩造於99年9月8日簽訂系爭契約，契約金額1億7,730萬元。
    依契約書第7條履約期限之約定，被上訴人應於簽約後10日
    內即99年9月18日前開工，並於100年9月30日前全部完工。
　㈡被上訴人於99年9月18日開工，系爭工程中機電工程至100年3
    月8日始決標，承標廠商盛富科技有限公司（下稱盛富公司
    ）於100年4月8日方進場施作。被上訴人之新建地分裝工程
    於99年12月11日至100年5月12日停工；裝備停放棚新建工程
    自100年1月9日至100年5月25日停工，機庫土建工程自100年
    2月21日至101年11月22日停工。
　㈢兩造於102年1月29日簽訂第一次變更設計附約條款，變更後
　　工程總價為2億280萬元，履約期限延展至102年10月16日。
　㈣依監造單位於102年9月30日出具之工務所備忘錄，截至102年
    9月28日系爭工程進度落後20.04%（見一審卷一110頁）。
　㈤上訴人以工程進度嚴重落後原因，於102年10月2日發函向被
    上訴人表示以被上訴人違反契約第18條第12項第2款及第21
    條第1項第5款約定終止契約（見一審卷一59頁）。
　㈥兩造於102年10月29日辦理契約終止結算會勘（見一審卷一13
    9至140頁結算會勘紀錄），結算工程明細表如一審卷一144
    至152頁所示。
　㈦被上訴人於102年11月29日發函表示系爭工程遲延非可歸責於
    被上訴人，上訴人終止契約並未適法（見一審卷一117至118
    頁）。　
  ㈧上訴人於102年12月25日發函表示上訴人因被上訴人違反契約
    第21條第1項第5款約定而終止契約，被上訴人已配合清算作
    業，應認終止契約已發生效力（見一審卷一64至65頁）。
　㈨系爭工程嗣經上訴人重新招標，於103年4月15日由○○公司以9
    ,500萬元得標（見一審卷一137至138頁），但○○公司未繳交
    履約保證金，故上訴人解除與○○公司間之契約，嗣後上訴人
    再發包予○○公司。
　㈩依系爭契約第14條第3項約定，系爭工程履約保證金為工程總
    價10%即2,028萬元，被上訴人以兆豐保險公司之履約保證金
    保險單代本件工程履約保證金之提出（見一審卷一68頁）。
　上訴人於101年3月23日、102年9月24日發函被上訴人同意退
　　還各443萬2,500元、570萬7,500元之履約保證金（見一審卷
    一73、74頁函文），尚餘1,014萬元未同意返還。
　兩造簽約時起至終止契約時止，各期保留金額相加共640萬4,
    077元（見一審卷一87頁）。
　就「機庫頂版6毫米厚內襯鋼板材料及施工費」結算金額爲2
　　,319萬9,408元（見一審卷一151頁）。
　被上訴人於103年6月6日發函表示37號、38號機堡內襯鋼板半
    成品，仍存放於被上訴人另製造之專屬存放架（約10餘座）
    上方，請求上訴人自行移位或由被上訴人代爲執行（見前審
    卷一52頁）。
五、本院判斷：
　㈠系爭契約於102年10月3日已發生終止效力：  　
  ⑴依兩造於102年1月29日簽訂第一次變更設計附約條款，履約
    期限展延至102年10月16日（見不爭執事項㈢），惟自102年1
    月底工程進度落後0.34%、同年2月底落後3.19%、同年3月底
    落後8.92%、同年4月底落後16.51%（詳如附表所示）；被上
    訴人於同年6月20日提出趕工計畫書，預計於同年7月26日起
    趲趕上進度（見一審卷二77頁至90頁反面之趕工計畫送審資
    料），兩造並於同年7月4日進行施工協調會議，會中主席裁
    示：「於102.06.26日假聯隊會議室召開工程協調會，會議
    中主席裁示，土建承商申豐營造有限公司需依『趕工計畫』（
    第三版）於102.07.26將工進持平，請承商加派人員進場施
    作，避免因工進延誤致使解約。」等語（見前審卷一51頁反
    面之會議紀錄），被上訴人自有依趕工計畫履行之義務。惟
    至102年7月24日系爭工程進度落後7.09%，並未依趕工計畫
    約定於同年7月26日起趲趕上進度，自同年8月之後進度落後
    各週爲7.33%、9.22%、8.94%，自同年9月之後進度落後各週
    爲11.18%、14.29%、17.33%、18.96%（詳如附表所示）。
　⑵按「乙方履約，有下列情形之一，甲方得以書面通知乙方終
    止或解除契約之部分或全部，並得求償損失外，且不補償乙
    方因此所生之損失：⋯⋯11.乙方未依契約規定履約，自接獲
    甲方書面通知日起10日內或書面通知所載較長期限內，仍未
    改正者。」，為系爭契約第21條第1項第11款所明定（見一
    審卷一39頁）。依前論述，被上訴人因有進度落後情形，依
    上訴人要求於102年6月20日提出趕工計畫，自應依所擬定之
    工程進度施工，至102年7月24日系爭工程進度落後7.09%，
    即無法依趕工計畫約定於同年7月26日趕上進度，惟上訴人
    並未就此部分提出書面通知上訴人限期改善。上訴人雖主張
    自7月份開始之週協調會議，均要求被上訴人確實執行趕工
    計畫，上訴人均有作成會議記錄通知被上訴人，惟觀看102
    年8月7日至同年9月25日之會議紀錄，上訴人及監造單位僅
    爲督促被上訴人加派人員進場趕工，並無限期改善之發言紀
    錄 （見前審卷一24至38頁反面）；且依系爭契約第21條第1
    項第11款之規定，上訴人應以書面通知爲要件，上訴人自不
    得主張依系爭契約第21條第1項第11款約定終止系爭契約。 
　⑶再依上訴人於102年10月2日所發之終止契約函之記載，係以
    系爭工程進度落後達20.04%，已符系爭契約第18條第12項第
    2款及第21條第1項第5款約定，工程進度落後達20%以上之終
    止事由爲據（見一審卷一59頁）。上訴人對於進度落後20.0
    4%之認定，係依監造單位於102年9月28日監造報表上之記載
    爲據（見不爭執事項㈣及一審卷一109頁），惟就至102年9月
    28日止，被上訴人實際進度是否已落後達20.04%，經行政院
    公共工程委員會工程技術鑑定委員會（下稱工程會）於105
    年10月27日鑑定結果認定：參照被上訴人及監造單位分別於
    8月8日、8月15日、8月17日、8月26日及9月24日函催機電廠
    商進場施作一節，可見系爭工程應係至102年8月3日起方受
    機電廠商未進場埋設管線所影響；受機電廠商影響而無法進
    行後續施作之區域為36、37、38機堡人員待命室三棟、MD4
    機房二楝，工程金額佔總工程金額比率為2.34%(即1.30%＋1.
    04%），排除此等影響後，被上訴人之落後進度僅為17.7%(
    即20.04%－2.34%)，未達20%以上（見一審卷三196至197頁鑑
    定報告記載）；另工程會於107年3月15日補充鑑定認定：經
    分析計算，若排除不受機電廠商影響之土方工程、模版工程
    、鋼筋工程、混凝土工程等，被上訴人至102年10月2日受機
    電廠商影響之施工比率應為2.16%【計算式：2.34%－（0.01%
    ＋0.01%＋0.07%＋0.02%＋0.01%＋0.04%＋0.02%）＝2.16%】，足見
    被上訴人至102年9月28日止，因自身因素落後進度比率應為
    17.88%(即20.04%－2.16%)；依上訴人所主張之系爭工程102
    年9月份監造成果月報所載之落後進度，可知被上訴人至102
    年9月30日止，因自身因素落後進度比率應為18.42%(即20.5
    8%－2.16%)；至102年10月2日止，若以9月28日至9月30日之
    落後進度差額做比率推估，則被上訴人因自身因素落後進度
    之比率約為18.96%（即18.42%＋20.58%－20.04%）；若僅以預
    定進度差額做比率推估（即不考慮其他工項是否仍有實際進
    度），則被上訴人因自身因素落後進度比率約至多為19.35%
    （即18.42%＋84.56%－83.63%），均未達20%以上（見前審卷
    一175至176頁鑑定報告記載）。
　⑷上訴人雖爭執以系爭工程受機電廠商影響之施工比例僅為0.8
    %，惟上訴人並未能具體說明其計算之依據；上訴人又以依
    監造成果月報，於102年9月24日落後進度18.96%、於同年月
    28日落後進度20.04%、於同年月30日落後進度20.58%，以同
    年月24日至30日落後進度差額為比率推估每天落後0.27%，
    故於102年10月2日解約時，被上訴人落後進度應為21.12%，
    於扣除受機電廠商0.8%之影響後，被上訴人遲誤工程達20.3
    2%云云。惟系爭工程尚牽涉盛富公司承攬之機電工程，被上
    訴人分別於102年8月8日、同月17日、26日多次通知盛富公
    司進場施作管線埋設及配管等項工程，未獲理會致影響被上
    訴人後續工程之進行等情，有被上訴人提出之備忘錄可稽（
    見一審卷一52頁、55頁、56頁），且監造單位於102年9月24
    日亦發函回覆被上訴人，同意被上訴人因盛富公司未進場施
    作管線配置之停工報告表（見一審卷一57頁之函文），足認
    系爭工程之延誤，受盛富公司影響之因素諸多，上訴人徒以
    上開落後數據，未考量工程進度落後原因，存有不可歸責上
    訴人之因素，擅為上開落後比例之推估，自無可採。上訴人
    自不得主張依系爭契約第18條第12項第2款及第21條第1項第
    5款約定終止系爭契約。
　⑸按工作之完成，係基於定作人之利益及需求，如定作人認工
    作之完成，對其已無意義或利益時，應允許定作人於工作完
    成前，得隨時任意終止承攬契約，以免繼續無利益或無意義
    之工作，但應賠償承攬人因契約終止所生之損害，以兼顧承
    攬人之權益，此乃民法第511條規定所由設，故定作人為任
    意終止承攬契約之理由，縱非事實，亦於契約終止之效力不
    生影響（最高法院109年度台上字第1018號民事判決意旨參
    照）。查上訴人於102年10月2日所發終止契約函之終止事由
    ，係以系爭契約第18條第12項第2款、第21條第1項第5款之
    規定爲據，依前論述，上訴人雖不得主張依系爭契約第18條
    第12項第2款及第21條第1項第5款約定終止系爭契約，惟依
    前揭最高法院判決意旨，終止契約函之理由雖非事實，終止
    系爭契約之效力並不生影響。又被上訴人同年月3日收受終
    止契約函文，有被上訴人之收文章可稽，爲被上訴人所不爭
    執（見本審卷二58頁），則依民法第95條規定，系爭契約於
    同年月3日發生終止之效力。又被上訴人主張兩造於同年月2
    9日始合意終止系爭契約，即無所據。
　⑹至於上訴人主張系爭工程係因可歸責於被上訴人之事由，致
    工程進度遲誤，而得類推適用民法第254條規定終止契約云
    云。按繼續性供給契約之債務人未依債之本旨為給付，且其
    給付之瑕疵非不能補正，債權人應依給付遲延之規定，先定
    相當期間催告補正而不補正，其主張終止契約始為適法（最
    高法院110年度台上字第3246號民事判決意旨參照）。查依
    本院前揭論斷，上訴人未盡書面催告之義務，不得主張依系
    爭契約第21條第1項第11款約定終止系爭契約，即難認上訴
    人得主張類推適用民法第254條規定終止契約。   　
　⑺按承攬契約，在工作未完成前，依民法第511條之規定，定作
    人固得隨時終止契約，但除有民法第494條、第502條第2項
    、第503條所定情形或契約另有特別訂定外，初無再適用同
    法第254條規定解除契約之餘地。蓋承攬人於此時多已耗費
    勞力、時間及費用，倘許定作人依一般債務遲延之法則解除
    契約，致其無法求償，對承攬人甚為不利，且非衡平之道。
    而關於可歸責於承攬人之事由，致工作不能於約定期限完成
    者，除以工作於特定期限完成或交付為契約之要素者外，依
    民法第502條第2項規定之反面解釋，定作人亦不得解除契約
    。又一般情形，期限本非契約要素，故定作人得解除契約者
    ，限於客觀性質上為期限利益行為，並經當事人約定承攬人
    須於特定期限完成或交付者，始有其適用（最高法院98年度
    台上字第1256號判決、101年度台上字第444號民事判決要旨
    參照）。換言之，民法第503條所謂「其遲延可為工作完成
    後解除契約之原因」者，必須限於第502條第2項「以工作於
    特定期限完成或交付為契約之要素者」之情形，此與同法第
    255條規定之旨趣大致相同；亦即承攬契約之清償期必須訂
    有「絕對確定期限」，定作人方得依據民法第502條第2項或
    第503條規定解除契約。如非以此為契約之要素，定作人不
    得解除契約。查系爭工程雖定有完工期限，依系爭契 約所
    約定工程內容，難認被上訴人須於特定期限完成工作，否則
    即不能達契約之目的。此外，上訴人未舉證證明兩造間曾有
    非於特定時期完成及交付即難達契約目的之意思表示，自難
    認系爭契約訂有「絕對確定期限」，上訴人自無從主張適用
    民法第502條、503條規定解除系爭契約。
　㈡上訴人不得向被上訴人主張逾期違約金：
　　上訴人主張倘認定兩造於102年10月29日始因合意而發生終
    止系爭契約之效力，因預定完工日為102年10月16日，則被
    上訴人遲誤工程13天，依系爭契約第18條第1項及第3項規定
    計算逾期違約金，被上訴人應計罰逾期違約金共263萬6,400
    元云云。惟系爭契約於102年10月3日已發生終止效力，業經
    本院認定如前，被上訴人即無逾期完工之問題，上訴人自不
    得主張逾期違約金。　　   
  ㈢被上訴人得請求上訴人給付系爭保留款：
　⑴依系爭契約第5條第1項第2款第3目約定「每期估驗款均應扣
    除5%作為保留款，並於工程完成，甲方驗收合格，且結清、
    處理一切與甲方之間糾紛，暨乙方繳納保固保證金（為工程
    結算金額5%），並提出請款發票後，於5日內（不含公文傳
    遞時間及例假日）一次無息結付尾款。」（見一審卷一18頁
    ），依上開約定，被上訴人請求退還保留款，固須工程完成
    ，經上訴人驗收合格，且結清、處理一切與上訴人間之糾紛
    後，還款條件始成就。惟系爭契約既於102年10月3月發生終
    止效力，業如前述，系爭契約既經上訴人終止，被上訴人已
    不得再行施作，即無工程完成驗收之時期，關於系爭保留款
    之退還，自無法適用系爭契約第5條第1項第2款第3目之約 
    定。
　⑵按稱承攬者，謂當事人約定，一方為他方完成一定之工作，
    他方俟工作完成，給付報酬之契約；報酬，應於工作交付時
    給付之，無須交付者，應於工作完成時給付之；工作係分部
    交付，而報酬係就各部分定之者，應於每部分交付時，給付
    該部分之報酬，民法第490條第1項、第505條分別定有明文
    。查保留款之性質，為承攬報酬之一部，此有上訴人出具之
    第一期至第十一期之估驗計價單可按（見一審卷75至85頁）
    ，兩造既於102年10月29日完成結算會勘，監造單位亦於103
    年3月12日提出解約結算估驗計算書（見本審卷一253至275
    頁），足認被上訴人已完成結算前之工作，上訴人自有給付
    結算前承攬報酬之義務，被上訴人即得請求上訴人給付系爭
    保留款。
　⑶上訴人雖主張依系爭契約第21條第5項約定，被上訴人無從請
    求上訴人給付系爭保留款云云。查，系爭契約第21條第5項
    約定：「甲方（指上訴人）得自通知乙方（被上訴人）終止
    或解除契約日起，扣發乙方應得之工程款，包括尚未領取之
    工程估驗款、全部保留款等，並不發還乙方之履約保證金 
    。至本契約經甲方自行或洽請其他廠商完成後，如扣除甲方
    爲完成本契約所支付之一切費用或損失、損害後有剩餘者 
    ，甲方應將差額給付乙方。如有不足者，乙方及其連帶保證
    人應將該項差額賠償甲方。」（見一審卷一39頁）；再觀看
    同條第4項約定：「契約經依第1款（按應「項」）規定或因
    可歸責於乙方之事由致終止或解除者，甲方得依其所認定之
    適當方式，自行或洽其他廠商完成被終止或解除之契約；其
    所增加之費用，由乙方負擔。」（見同上頁），勾稽上開二
    約定條文之真意，上訴人於終止系爭契約後得扣發系爭保留
    款，應限於終止事由係可歸責於被上訴人之情形。惟本院認
    上訴人主張以系爭契約第21條第1項第5款及第11款約定終止
    系爭契約，均無理由，業如前述，除此之外，上訴人未證明
    被上訴人有其他可歸責事由，至於37、38機堡未完工部分另
    行發包其他廠商施作，係上訴人主張依民法第511條規定終
    止系爭契約之後續事宜，無法視爲可歸責於被上訴人之事由
    ，上訴人不得以系爭契約第21條第5項約定主張扣發系爭保
    留款。
　㈣上訴人就被上訴人溢領工程款913萬4,912元部分得主張抵銷
    ：
  ⑴上訴人主張依監造單位於103年3月12日製作之解約結算估驗
    計算書關於36、37、38號機堡「機庫頂板6毫米厚內襯鋼板
    材料及施工費」，記載完成數量4,464㎡，單價5,197元，合
    計完成金額2,319萬9,408元（見一審卷一151頁）；惟上訴
    人於105年11月18日現場清點會勘後，始發現37、38機堡內3
    289.63㎡之內襯鋼板並未完成組裝，依系爭契約第5條第1項
    第7款規定，半成品僅得以40%計價；上訴人遂於105年11月2
    4日以空三基大字第1050001211號函通知被上訴人：「本大
    隊於105年11月18日就地逐項測量、清點，確有溢領913萬4,
    912元，請於105年11月28日前依法依約返還。」等語，並檢
    附會勘紀錄及計算書（見一審卷三289至293頁）。
　⑵被上訴人抗辯37、38號機堡未組裝之内襯鋼板3289.63㎡，加
    計已完成安裝之36機堡之内襯鋼板1655.83㎡，共計4,945.46
    ㎡，已超過解約結算估驗計算書內所載契約數量4,783㎡；又
    被上訴人就37、38機堡之內襯鋼板於進場安裝前，已於他處
    先進行假組立作業，於確保組立作業順利無礙後，始將該等
    内襯鋼板運抵營區進行組裝，惟因37、38機堡之水電工程沒
    有完成而無法完成組裝吊掛，自屬不可歸責於被上訴人，故
    僅需扣除該部分依比例換算之安裝費用113萬8,221.19元，
    而不應以半成品之費用計算云云。
　⑶依系爭契約第5條第1項第7款規定，「成品得以80%計價，半
    成品得以40%計價」； 關於「成品」之定義爲：「指該施工
    項之主要設備或材料項目，於出廠時為單一完整組合項，且
    有出廠證明，不須與其他項目合成施工者，如冷氣機、發電
    機、鋁門窗等，並應列出認定項目表」；關於「半成品」之
    定義爲：「指該施工項之設備或材料項目，於出廠時非為單
    一完整組合，須與其他項目合成施工者，如砂、石、磚、混
    凝土、須組合之鋁門窗、電纜電線等，並應列出認定項目表
    。」（見一審卷一19頁）。
　⑷查，機堡內襯鋼板既做為內襯使用，自須與施作機庫頂板之
    工程結合，方能發揮內襯工效而達加強機庫頂板強度之契約
    目的，於未施作機庫頂堡之情形下，無從達成加強機堡防護
    效果之契約目的，自屬半成品。 且依被上訴人於103年6月6
    日所發之豐軍字第1030606001號函說明二之記載：「來文請
    本公司於文到7日內將暫存於貴聯隊工區之支撐架及68片鋼
    板運離乙事，本公司原應全力配合辦理。惟考量本案結算後
    屬貴單位資產之37及38號機堡內襯鋼板半成品，仍存放於本
    公司另製造之專屬存放架（約十餘座）上方，致使該項本公
    司所屬鋼材無法運離；因事涉該半成品後續組裝之順遂性，
    特函請貴單位指示該材料半成品係由貴單位自行移位或由本
    公司代爲執行。」（見前審卷一52頁），被上訴人於該函文
    中亦將尚未組裝之內襯鋼板視爲半成品。被上訴人以曾就內
    襯鋼板進行假組立而主張應視爲成品云云，然不論被上訴人
    是否曾進行假組立，終究未能完成與機庫頂堡結合之工程，
    依系爭契約就半成品規定之定義，即不能視爲成品。   
　⑸基上，被上訴人僅完成36機堡之組裝，至於37、38機堡均施
    未施作安裝，則僅有36機堡組裝完成之數量得以成品計價，
    其餘鋼板數量均應以半成品標準計價。查，依上訴人於105
    年11月18日現場清點之數量（見本審卷一279頁之清點會勘
    紀錄），得以成品計價之36機堡鋼板數量為1655.83㎡2，逾
    此數量之鋼板數量3289.63㎡均應以半成品標準計價，故正確
    之計價方式應為1,544萬3,831元【計算式：1655.83㎡(36機
    堡)×5,197元(單價)＋3289.63㎡（未組裝之鋼板）×5,197元×4
    0%＝15,443,831元】，惟監造單位進行結算時未區分成品及
    半成品，逕以成品標準計價內襯鋼板，使被上訴人實際領取
    2,319萬9,408元（見不爭執事項），二者相差775萬5,477
    元（計算式：23,199,408－15,443,831＝7,755,477），加計
    管理費、營業稅、保險比例增加後溢領金額爲913萬4,912元
    ，上訴人自得依不當得利之法律關係請求被上訴人返還913
    萬4,912元。
　⑹二人互負債務，而其給付種類相同，並均屆清償期者，各得
    以其債務，與他方之債務，互為抵銷，民法第334條第1項本
    文定有明文。上訴人於105年11月24日以空三基大字第10500
    01211號函通知被上訴人將溢領之913萬4,912元於105年11月
    28日前返還（見一審卷三289頁），被上訴人迄今尚未返還
    ，可徵913萬4,912元債權已具抵銷適狀，上訴人於106年4月
    7日以向答辯狀向被上訴人就系爭保留款為抵銷之意思表示
    （見一審卷三288頁），而經本院前揭認定，上訴人應退還
    系爭保留款，系爭保留款爲640萬4,077元（見不爭執事項
    ），被上訴人之系爭保留款債權經抵銷後，自歸於消滅，不
    得再向上訴人請求，且上訴人之返還溢領工程款債權抵銷後
    之餘額爲273萬835元（計算式：9,134,912－6,404,077＝2,73
    0,835）。 　
　㈤系爭保險單之保證責任尚未解除：
　⑴按承攬人交付履約保證金予定作人，係以擔保承攬債務之履
    行為目的。此項保證金於工程終了或約定之返還期限屆至時
    ，倘無應由承攬人負擔保責任之事由，或扣除承攬人應負擔
    保責任之賠償金額尚有餘額者，承攬人即因條件成就，得向
    定作人請求返還。且履約保證金之擔保範圍，或為定作人因
    承攬人債務不履行事由所生損害之賠償，或充作違約罰，應
    綜觀契約約定之內容定之（最高法院109年度台上字第1080
    號民事判決意旨參照）。
　⑵依系爭契約第14條第4項關於保證金發還之約定：「因不可歸
    責於乙方之事由，致終止或解除契約或暫停履約者，履約保
    證金得提前發還。」（見一審卷一32頁）；又同條第16項約
    定：「本契約保證責任自契約生效日起至乙方全部履行完成
    或甲方全部之損失獲賠償後方得解除。」（見一審卷一35頁
    ），意即系爭保險單之保證責任須待上訴人之損失獲賠償後
    方得解除，即使係因不可歸責於被上訴人之事由終止系爭契
    約，上訴人仍得決定是否提前發還或依系爭契約第14條第16
    項約定繼續扣發。又依本院前述認定之理由，上訴人對被上
    訴人得請求返還溢領工程款，經與被上訴人之系爭保留款債
    權抵銷後，尚有餘額273萬835元之債權，自屬被上訴人依系
    爭保險單所擔保之履約保證金責任範圍，上訴人尚有債權餘
    額得就系爭保險單取償，系爭保險單之保證責任尚未解除，
    故在被上訴人返還273萬835元前，上訴人應有權扣發系爭保
    險單，被上訴人不得請求發還系爭保險單。 
六、綜上所述，被上訴人依系爭契約之約定請求上訴人發還系爭
    保險單及給付系爭保留款，為無理由，不應准許。原審就上
    開部分判命上訴人給付，並為假執行及免為假執行之宣告，
    自有未洽。上訴意旨指摘原判決上開部分不當，求予廢棄改
    判，為有理由，自應由本院廢棄改判如主文第2項所示。
七、本件事證已臻明確，兩造其餘之攻擊或防禦方法及所用之證
    據，經本院斟酌後，認為均不足以影響本判決之結果，爰不
    逐一論列，併此敘明。
八、據上論結，本件上訴為有理由，爰判決如主文。
中　　華　　民　　國　　111 　年　　2 　　月　　22　　日
            工程法庭      審判長法  官  張瑞蘭
                                法  官  林孟和
                                法  官  廖穗蓁　　
正本係照原本作成。          
如不服本判決，應於收受送達後20日內向本院提出上訴書狀，其
未表明上訴理由者，應於提出上訴後20日內向本院補提上訴理由
書（須按他造當事人之人數附繕本）。因疫情而遲誤不變期間，
得向法院聲請回復原狀。
上訴時應提出委任律師或具有律師資格之人之委任狀；委任有律
師資格者，另應附具律師資格證書及釋明委任人與受任人有民事
訴訟法第466條之1第1項但書或第2項所定關係之釋明文書影本。
如委任律師提起上訴，發回更審後為訴之變更（追加、擴張）部
分應一併繳納上訴裁判費。 
                                書記官  賴玉芬

中　　華　　民　　國　　111 　年　　2 　　月　　22　　日
                                
【附表】
監造迄至日期 預定進度 實際進度 進度落後 備註  102年1月31日 45.31% 44.97%  0.34% 見一審卷六4頁監造成果月報 102年2月28日 48.77% 45.58%  3.19% 見一審卷六63頁監造成果月報  102年3月31日 56.40% 47.48%  8.92% 見一審卷六110頁監造成果月報  102年4月30日 64.05% 47.54% 16.51% 見一審卷六165頁反面監造成果月報  102年7月2日 60.93% 50.25% 10.68% 見前審卷一41頁反面週協調會議 102年7月9日 61.93% 51.63% 10.30% 見前審卷一43頁反面週協調會議 102年7月17日 63.90% 53.74% 10.16% 見前審卷一45頁反面週協調會議 102年7月23日 65.76% 58.67%  7.09% 見前審卷一47頁反面週協調會議 102年7月30日 65.31% 60.07%  5.24% 見前審卷一47頁反面週協調會議 102年8月6日 68.13% 60.80%  7.33% 見前審卷一33頁反面週協調會議  102年8月13日 70.38% 61.16%  9.22% 見前審卷一35頁反面週協調會議  102年8月20日 70.38% 61.44%  8.94% 見前審卷一37頁反面週協調會議  102年9月3日 73.54% 62.36% 11.18% 見前審卷一24頁反面週協調會議  102年9月10日 76.70% 62.41% 14.29% 見前審卷一26頁反面週協調會議  102年9月17日 79.87% 62.54% 17.33% 見前審卷一28頁反面週協調會議  102年9月24日 82.22% 63.26% 18.96% 見前審卷一30頁反面週協調會議